臺灣高等法院民事判決  
110年度重上字第162號
上  訴  人  陳諄敏  

訴訟代理人  沈明欣律師
被 上訴 人  洪秋貴  
訴訟代理人  蕭元亮律師
上列當事人間清償債務事件，上訴人對於中華民國109年12月31 
日臺灣士林地方法院108年度重訴字第426號判決，提起上訴，經
本院於110年5月4日言詞辯論終結，判決如下：
    主  文
上訴駁回。
第二審訴訟費用由上訴人負擔。
    事實及理由
一、上訴人主張：被上訴人為訴外人康永建設有限公司（下稱康
    永公司）之負責人，訴外人賴科竹則為股東。賴科竹前為康
    永公司資金周轉之用，於民國100年10月9日簽立借據乙紙（
    下稱系爭借據），向伊借款新臺幣（下同）20,442,000元（
    下稱系爭借款），約定借貸期間自100年10月9日起至105年1
    0月9日止，以年息8%計息，每月應償還5萬元。伊於101年1
    月間，委由女婿即訴外人任心基持系爭借據，邀被上訴人至
    賴科竹位於基隆市信二街店面，商討系爭借款更換本票及要
    求被上訴人擔任連帶保證人後，賴科竹在系爭借據記載更換
    本票處按捺指印，被上訴人則在連帶保證人處用印（下稱系
    爭印文），但賴科竹其後所交付支票均退票，亦未為清償，
    被上訴人應清償起訴前5年系爭借款之利息8,176,800元等情
    。爰依消費借貸及連帶保證之法律關係，一部求為判命被上
    訴人應給付上訴人800萬元，及自起訴狀繕本送達翌日起至
    清償日止，按年息5%計算利息之判決。並願供擔保請准宣告
    假執行。
二、被上訴人則以：賴科竹雖稱其為康永公司周轉之用，於100
    年10月9日向上訴人借貸系爭借款，惟系爭借據並未提及此
    事，賴科竹無須借款供早已於100年1月7日解散之康永公司
    使用。又上訴人提出系爭借款之滙款單，曾將其中部分資料
    作為伊或訴外人陳美如在其他訴訟之借款證據，現又移為賴
    科竹借款之證據，上訴人無從以事後拼湊證據證明系爭借款
    之真正。雖上訴人主張伊持擔任康永公司負責人期間，在基
    隆市第二信用合作社開設支票帳戶之印鑑章（下稱系爭印鑑
    章）在系爭借據上用印，惟伊從未見過系爭借據，也未同意
    擔任賴科竹借款之連帶保證人，且經法務部調查局鑑定無法
    比對系爭印文即為系爭印鑑章印文，足見系爭印文並非真正
    ，伊亦非系爭借款之連帶保證人，上訴人無權請求伊清償系
    爭借款之利息等語，資為抗辯。
三、原審為上訴人全部敗訴之判決，並駁回假執行之聲請，上訴
    人聲明全部不服，提起上訴，其上訴聲明：㈠原判決廢棄。㈡
    被上訴人應給付上訴人800萬元及自起訴狀繕本送達翌日起
    至清償日止，按年息5%計算之利息。㈢願供擔保請准宣告假
    執行。被上訴人答辯聲明：㈠上訴駁回。㈡如受不利判決，願
    供擔保請准宣告免為假假行。
四、上訴人主張被上訴人同意擔任系爭借款之連帶保證人，並在
    系爭借據之連帶保證人處蓋章，應就系爭借款之利息債務負
    清償責任，爰依消費借貸及連帶保證之法律關係，請求被上
    訴人應給付800萬元本息等語，為被上訴人所否認，並以上
    開情詞置辯，經查：
㈠、上訴人訴訟代理人原主張系爭借據係上訴人委託任心基處理
    賴科竹之借款，任心基當場拿系爭借據給賴科竹簽名及被上
    訴人用印，上訴人並未在場等語（見原審卷56頁反面），嗣
    以民事準備書㈢狀改稱：上訴人於100年10月9日在住處與賴
    科竹商討償還借款事宜，由上訴人女兒陳建文將協議內容繕
    打成系爭借據，交由賴科竹簽名，上訴人於101年1月委由女
    婿任心基邀被上訴人，至基隆市信二街賴科竹店面，商議更
    換本票及由被上訴人擔任系爭借款債務之連帶保證人後，再
    由賴科竹在系爭借據記載更換本票處捺指印，被上訴人在連
    帶保證人處用印等語（見原審卷123頁面）。上訴人訴訟代
    理人以上訴人高齡且患有巴金森氏症，庭後與其討論後始回
    憶完整簽立過程並更正上開主張云云，然巴金森氏症與阿茲
    海默症不同，上訴人診斷證明書僅記載其因巴金森氏症，現
    行動不便步行困難，並未記載患有失智或記憶障礙等情（見
    原審卷201頁），則上訴人對於系爭借款及簽署系爭借據之
    人、事、時、地、物等重要事實，前後主張差異甚大，顯違
    反民事訴訟法第195條第1項規定，應為真實及完全之陳述，
    已難憑信。
㈡、雖證人賴科竹（原名賴雪仙）事後到庭所證與上訴人更改事
    實大致相符，惟其證稱：伊是康永公司股東，當時因為康永
    公司蓋房子要用錢，伊於100年10月9日至上訴人家中，在系
    爭借據上簽名及捺指印，向上訴人借貸系爭借款。後來於10
    1年，任心基與被上訴人到伊店裡，任心基說被上訴人是負
    責人，也要當連帶保證人，伊看到被上訴人拿章出來蓋，但
    不知道是否為基隆市第二信用合作社之印鑑章，也不知道章
    是誰的等語（見原審卷207頁反面至209頁）。但賴科竹在臺
    灣臺北地方檢察署102年度他字第7094號偽造有價證券案件
    ，於102年8月27日偵訊時却稱其與康永公司無關（見原審卷
    220至224頁），賴科竹就其與康永公司間關係所為證詞，已
    有前後不一，且未就負責人即被上訴人無須向外借款，反係
    由其借款供康永公司周轉乙節，提出合理性說明，則賴科竹
    上開證詞，顯非無疑。至上訴人提出自94年至100年間總計
    高達111,387,824元之多筆滙款單據說明系爭借款，而上開
    滙款對象除康永公司、賴科竹外，尚包括蔡文耀（賴科竹配
    偶）、被上訴人及其配偶陳明忠與陳美如等人（見原審卷12
    4至200頁），上訴人則以其係依賴科竹指示所為滙款，系爭
    借款係扣除清償後之結算數額，系爭借據簽署日期並非實際
    借款時間云云，然系爭借據僅載明賴科竹向上訴人借款20,4
    42,000元及全數收訖等語，並未敘明雙方曾有往來、清償或
    結算等情（見原審卷9頁）。況上訴人主張上開借款資料，
    又與賴科竹所證滙至被上訴人、陳美如、康永公司部分係其
    借款（見原審卷209頁），互有出入不合。甚且，任心基將
    其中康永公司、被上訴人及陳明忠共計5,547,700元之滙款
    資料，作為被上訴人向上訴人借款之證據資料等情，有任心
    基提出原法院105年度士簡字第710號確認本票債權不存在事
    件之答辯㈠狀可參（原審卷225至226頁）；另在臺灣基隆地
    方法院106年度重訴字第36號撤銷詐害債權事件（按上訴人
    敗訴確定），將自100年5月9日至同年9月26日滙款至陳美如
    部分，主張陳美如積欠上訴人2,500萬元借款之證據（見原
    審卷318至333頁）。可見，上訴人以相同滙款資料在其他訴
    訟主張借款人並非賴科竹，却在本件訴訟執上開資料指稱賴
    科竹為借款人云云，顯無可取。
㈢、按民事訴訟法第358條關於私文書經本人或其代理人簽名、畫
    押、蓋章或按指印者，推定為真正之規定，須其簽名、畫押
    、蓋章或按指印係本人或其代理人為之，在當事人間已無爭
    執或經舉證人證明者，始得適用（最高法院28年渝上字第10
    號判例、83年度台上字第237號、81年度台上字第400號判決
    意旨參照）。又按私文書應由舉證人證其真正，此觀民事訴
    訟法第357條規定自明。當事人提出之私文書必須真正而無
    瑕疵者，始有訴訟法之形式的證據力，此形式的證據力具備
    後，法院就其中之記載調查其是否與系爭事項有關，始有實
    質的證據力可言；且私文書之真正，如他造當事人有爭執者
    ，則舉證人應負證其真正之責（最高法院98年度台上字第18
    59號判決意旨參照）。上訴人主張被上訴人持系爭印鑑章在
    系爭借據之連帶保證人處用印，賴科竹亦證陳其目睹被上訴
    人持章在系爭借據上用印云云，雖被上訴人不爭執系爭印鑑
    章為真正，惟否認其持該枚印鑑章在系爭借據上用印，上訴
    人自應先舉證證明系爭印文為真正後，始能依系爭借據請求
    被上訴人負連帶保證人責任。惟查，原審調取被上訴人在基
    隆市第二信用合作社開戶申請書及印鑑卡，連同系爭借據送
    請法務部調查局鑑定系爭印文與開戶申請書及印鑑卡上印文
    ，以及系爭借據上賴科竹之指印與系爭印文之印泥是否相同
    ？經法務部調查局109年4月21日調科貳字第10903178170號
    函檢送法務部調查文書暨指紋鑑識實驗室鑑定書以：系爭印
    文均有蓋印不清或印色暈染之情形，致紋線特徵點不明，歉
    難與系爭支票帳戶印文比對異同；有關系爭借據上「賴科竹
    」筆跡處所捺指紋與系爭印文所用印泥是否相同，經影像光
    譜比對儀檢查結果，該等指紋及印泥之印色反應雖無明顯差
    異，惟同廠牌同批次量產之印泥，原料相同，其印色反應通
    常無明顯差異，故尚難精確認定；又就上開指紋及印文捺（
    蓋）時間是否同一，由於缺乏明確特徵及確效方法可資判斷
    ，亦歉難鑑定等情（見原審卷101頁至104頁）。再參以上訴
    人主張被上訴人簽發發票日102年3月1日、到期日103年3 月
    1日、票號CH0000000、面額8,982,700元本票，發票日102年
    3月1日、到期日107年3月1日、票號CH0000000、面額4,822,
    838元本票，亦係蓋用系爭印鑑章，經任心基執上開兩紙本
    票聲請強制執行裁定後，被上訴人對其提起確認本票債權不
    存在事件，原法院簡易庭將兩紙本票及系爭印鑑章留存印文
    資料，分送法務部調查局、內政部警政署刑事警察局鑑定結
    果，均以印文紋線不明，無從鑑別異同，分別判決被上訴人
    勝訴確定在案，有原法院簡易庭105年度士簡字第710號、10
    7年度士簡字第1483號判決書可參（見原審卷38至42、45至4
    8頁）。足見，上訴人主張被上訴人持系爭印鑑章在系爭借
    據用印及簽發上開兩紙本票云云，為不實在。上訴人既未能
    舉證證明系爭印文之真正，則其或賴科竹所指被上訴人在系
    爭借據用印並同意擔任系爭借款之連帶保證人云云，即無可
    取。
㈣、從而，上訴人未能舉證證明系爭借據上之系爭印文為真正，
    則其依消費借貸及連帶保證之法律關係，請求被上訴人應給
    付800萬元本息云云，為無理由，不應准許。
五、綜上所述，上訴人依消費借貸及連帶保證之法律關係，請求
    被上訴人應給付800萬元及自起訴狀繕本送達翌日起至清償
    日止，按年息5%計算之利息，為無理由，不應准許。原審為
    上訴人敗訴之判決，並駁回其假執行之聲請，核無不合。上
    訴意旨指摘原判決不當，求予廢棄改判，為無理由，應予駁
    回。
六、本件事證已臻明確，兩造其餘攻擊防禦方法及所提證據，經
    本院斟酌後，認均不足以影響本判決之結果，爰不逐一詳予
    論駁，併此敘明。
七、據上論結，本件上訴為無理由，依民事訴訟法第449條第1項
    、第78條，判決如主文。
　　
中　　華　　民　　國　　110 　年　　5 　　月　　18　　日
              民事第四庭
                  審判長法  官  傅中樂
                        法  官  吳燁山
                        法  官  管靜怡
正本係照原本作成。
如不服本判決，應於收受送達後20日內向本院提出上訴書狀，其
未表明上訴理由者，應於提出上訴後20日內向本院補提理由書狀
（均須按他造當事人之人數附繕本）上訴時應提出委任律師或具
有律師資格之人之委任狀；委任有律師資格者，另應附具律師資
格證書及釋明委任人與受任人有民事訴訟法第466 條之1第1項但
書或第2項所定關係之釋明文書影本。如委任律師提起上訴者，
應一併繳納上訴審裁判費。
中　　華　　民　　國　　110 　年　　5 　　月　　18　　日
     　　　　　　　　　 　
                        書記官  劉美垣